【裁判字號】    94,家訴,73
【裁判日期】    950309
【裁判案由】    確認遺囑真偽
【裁判全文】
臺灣板橋地方法院民事判決              94年度家訴字第73號
原      告  甲○○
                        號3樓.
訴訟代理人  廖修譽律師
複代理人    劉嘉瑜律師
被      告  行政院國軍退除役官兵輔導委員會台北縣榮民服務
            處
法定代理人  乙○○
訴訟代理人  丁○○
            丙○
上列當事人間請求確認遺囑真偽事件，本院於95年2 月22日言詞
辯論終結，判決如下：
    主  文
確認李心  （齋）（民國○○年○ 月○○日生，民國94年3 月30日死
亡，身分證字號Ｚ000000000，原籍設台北縣中和市○○里○○路
347 巷1 弄1 之1 號）於民國83年5 月29日所作成如附件所示之
自書遺囑為真正。
確認甲○○（民國○○年○ 月○○日生，身分證字號Ｚ000000000，籍
設台北縣永和市○○路○ 段115 巷2 弄5 號3 樓）、李寶三（民
國○○年○ 月○○日生，身分證字號Ｚ000000000，籍設台北縣中和市
○○里○○路347 巷1 弄1 之1 號）對李心  遺產中之遺贈關係
存在。
訴訟費用由被告負擔。
    事實及理由
一、原告主張：
(一)系爭遺囑之立遺囑人李心? (齋)，民國○○年○ 月○○日生，身
    分證字號Ｚ000000000，係單身老榮民，長期於監察院工作，
    於二十餘年前退休，居住在台北縣中和市○○路347 巷1 弄
    1 之1 號處；其於83年間生病而書立遺囑，當時亦告知原告
    及原告之堂兄李寶三（即李心齋在台灣的兩名姪子）。嗣立
    遺囑人李心齋於民國94年3 月30日過世，原告暨家人協同法
    定遺產管理人之被告委辦之殯葬業者，處理後事；李心齋之
    骨灰亦已於同年5 月6 日入中和市○○路國軍忠靈塔。整理
    遺物時，發現李心齋於83年5 月29日其自書之遺囑，遺囑中
    列明「我若離開人世後，我的錢為了我善後處理完的錢：分
    為五份：1.侄兒李寶三2.侄兒甲○○3.妹李桂英，在大陸4.
    二弟李相先，在大陸5.三弟李慶先，在大陸，以上請在台國
    家單位及親友處理」。
(二)李心齋死亡後，系爭遺囑開始發生效力。因李心齋尚有於國
    軍同袍儲蓄會中存款若干，原告將該遺囑向李心齋之法定遺
    產管理人之被告提出申請，為據以分配之依據。被告竟以公
    文回函稱需透過訴訟程序由法院判定，被告對原告所提出遺
    囑之真偽既有爭執，原告則有提起本件確認之訴之必要，原
    告遂提出本件確認訴訟。
(三)本件遺囑係自書遺囑，從形式觀察，其自書遺囑全文皆為同
    一筆跡，並有立遺囑人李心齋之簽名，及記明於民國83年5
    月29日作成，是於形式上觀察，本件確係符合自書遺囑之法
    律要件無疑。又對照立遺囑人李心齋平日書寫之文件，可確
    認係立遺囑人李心齋之字跡，且李心齋所分配之內容，除原
    告與原告之堂兄等二人為遺贈外，其餘係為其在大陸弟妹平
    均分配，甚為公平，以立遺囑人李心齋曾於監察院工作之經
    驗以觀，此遺囑未有違反法律特留份之約定，顯然立遺囑人
    係經過妥善安排，足見遺囑係為真正甚明。
(四)因系爭遺囑僅寫「分為五份」，依遺囑意旨，李心齋之侄子
    即原告及李寶三屬於遺贈之意思表示，為避免將來依法領取
    遺產時有法律語句模糊的糾紛，實有必要確認遺囑中遺贈原
    告及李寶三之本意，今謹檢附戶籍謄本，訴請確認原告及李
    寶三的受遺贈關係。為此原告依民事訴訟法第247 條規定起
    訴，並聲明如主文所示。
二、被告抗辯：系爭遺囑尚在被告的審核階段，被告並不否認遺
    囑的真實性，原告並無必要提起確認訴訟，被告對於法務部
    調查局的遺囑筆跡鑑定報告並不爭執等語。並聲明：駁回原
    告之訴。
三、按退除役官兵死亡而無繼承人、繼承人之有無不明或繼承人
    因故不能管理遺產者，由主管機關管理其遺產，臺灣地區與
    大陸地區人民關係條例第六十八條定有明文。又行政院核定
    之退除役官兵死亡無人繼承遺產管理辦法第四條規定「亡故
    退除役官兵遺產，除設籍於行政院國軍退除役官兵輔導委員
    會（以下簡稱輔導會）所屬安置機構者，由該安養機構為遺
    產管理人外；餘由設籍地輔導會所屬之退除役官兵服務機構
    為遺產管理人」。經查，立遺囑人李心齋係榮民，但未經列
    管安置在安養機構，其已於94年3 月30日死亡，被告為李心
    齋之法定遺產管理人，核先敘明。
四、按確認法律關係之訴，非原告有即受確認判決之法律上之利
    益者，不得提起；確認證書真偽或為法律關係基礎事實存否
    之訴，亦同，民事訴訟法第二百四十七條第一項定有明文。
    而所謂「即受確認判決之法律上之利益」，係指因法律關係
    之存否不明確，致原告在私法上之地位有受侵害之危險，而
    此項危險得以對於被告之確認判決除去之者而言。原告主張
    李心齋死亡後遺有遺囑一份，原告前向法定遺產管理人之被
    告提出系爭遺囑請求辦理，被告函覆原告稱：「本為單身亡
    故榮民之法定遺產管理，請將故李君自書遺囑向生前最後戶
    籍所在地之法院聲請確認為真正後，送交本處俾憑辦理」之
    事實，業據原告提出系爭遺囑一份（原本發還，影本附卷）
    、被告94年8 月3 日北縣榮處字第0940005455號函公文影本
    一份、李心齋戶籍謄本暨身分證影本各一份為證。依被告函
    覆公文意旨，堪認原告須得法院確認判決後，被告始承認系
    爭遺囑。是以，原告尚未取得法院確認判決時，原告之受遺
    贈之法律地位即陷於不明確，此項不利益自有以訴訟除去之
    必要，原告有即受確認判決之利益。
五、原告主張遺囑為真正一事，業據原告提出系爭遺囑原本、及
    李心齋生前以監察院便箋所寫信件資料原本四份，供本院送
    請法務部調查局鑑定筆跡，經鑑定結果，認定遺囑筆跡與信
    件筆跡筆劃特徵相同，此有鑑定通知書一份在卷可稽。被告
    對該筆跡鑑定結果亦不爭執。是以原告主張系爭自書遺囑為
    李心齋親自書立而為真正，堪以採信。
六、又系爭遺囑記載「因病情自立遺書：我若離開人世後，我的
    錢，為了我的善後處理完了的錢，分為五份：１、侄兒李寶
    三，２、侄兒甲○○，３、妹李桂美、在大陸，４、二弟李
    相先、在大陸，５、三弟李慶先、在大陸，……」，此有遺
    囑影本在卷可稽。因原告及李寶三，非屬李心齋之繼承人，
    依上開遺囑意旨，其等各得遺產的五分之一，性質應屬遺贈
    關係，然系爭遺囑未明確記載其等受遺贈的地位，致原告及
    李寶三的法律地位有不明處，原告為此請求確認其等遺贈關
    係之存在，堪認有確認利益且為有理由。
七、從而，原告訴請確認系爭自書遺囑為真正，及原告與李寶山
    就系爭遺囑有遺贈關係存在，為有理由，應予准許。
八、據上論結：本件原告之訴為有理由，依民事訴訟法第78條，
    判決如主文。
中    華    民    國    95    年    3     月    9     日
                                臺灣板橋地方法院家事法庭
                                    法  官    黃  惠  瑛
以上正本證明與原本無異
如對本判決不服，應於收受判決後20日內向本院提出上訴狀（須
按他造人數附繕本並繳納上訴費用）
中    華    民    國    95    年     3    月    9     日
                                    書記官    林  月  蓉


司法院資訊處製作；財團法人民間司法改革基金會備份。
